【裁判字號】    98,易,710
【裁判日期】    980720
【裁判案由】    詐欺
【裁判全文】
臺灣板橋地方法院刑事判決               98年度易字第710號
公  訴  人  臺灣板橋地方法院檢察署檢察官
被      告  丁○○
上列被告因詐欺案件，經檢察官提起公訴（98年度偵字第1638號
），本院判決如下：
    主  文
丁○○幫助犯詐欺取財罪，處有期徒刑月，如易科罰金，以新
臺幣壹仟元折算壹日。
    事  實
一、丁○○明知提供金融帳戶提款卡、提款密碼予陌生人士使用
    ，有可能遭不法利用，以利他人遂行財產犯罪（包括詐欺取
    財）之目的，竟以縱使有人持其所提供之金融帳戶作為詐欺
    取財之犯罪工具，亦不違背其本意之幫助犯意，於民國97年
    4 月21日前之某日，在不詳處所將其在臺灣新光商業銀行股
    份有限公司（下稱新光銀行）新莊分行開設之帳號00000000
    00000 號帳戶之提款卡及提款密碼，交付予某真實姓名、年
    籍不詳之成年人使用。嗣取得前開帳戶提款卡、提款密碼之
    人及其所屬詐欺集團成員，即先後於：
  (一)97年4 月21日19時10分前之某時，撥打電話予丙○○，佯稱
    其先前網路購物付款方式設定錯誤，須至自動櫃員機依指示
    操作取消，否則銀行會自動扣款等語，丙○○誤信為真，遂
    於同日19時10分許，至自動櫃員機依對方指示操作，詎操作
    完畢後，其帳戶內之款項新臺幣（下同）29,989元竟匯入丁○○上開新光銀行帳戶內，旋遭提領完畢。
  (二)97年4 月21日19時許，撥打電話予林詩庭，佯稱其先前網路
    購物付款方式設定錯誤，須至自動櫃員機依指示操作更正，
    否則會被重複扣款等語，林詩庭誤信為真，遂陸續於同日20
    時（起訴書誤載為19時30分）許及20時45分許，依對方指示
    操作自動櫃員機，詎操作完畢後，其帳戶內之款項29,982元
    、21,907元分別匯入丁○○上開新光銀行帳戶內，隨後即遭
    提領。
  (三)97年4 月21日17時許，撥打電話予甲○○，佯稱其先前網路
    購物付款方式設定錯誤，須至自動櫃員機依指示操作處理等
    語，甲○○誤信為真，遂於同日20時36分許，至自動櫃員機
    依對方指示操作，詎操作完畢後，其帳戶內之款項13,123元
    即匯入丁○○上開新光銀行帳戶內，旋遭提領完畢。
  (四)97年4 月21日20時3 分許，撥打電話予乙○○，佯稱其先前
    網路購物付款方式設定錯誤，須至自動櫃員機依指示操作取
    消等語，乙○○誤信為真，遂於同日20時40分許，至自動櫃
    員機依對方指示操作，詎操作完畢後，帳戶內之款項8,981
    元匯入丁○○上開新光銀行帳戶內，旋遭提領完畢。
二、案經甲○○訴由臺北縣政府警察局新莊分局報請臺灣板橋地
    方法院檢察署檢察官偵查起訴。
    理  由
一、訊據被告丁○○矢口否認有何幫助詐欺取財之犯行，辯稱：
    上開新光銀行帳戶之提款卡係與該帳戶存摺一起放在伊隨身
    的斜背包裡，提款密碼是伊的生日（511116），因為吃藥時
    會意識不清，且按提款機有時會按錯密碼，所以把密碼寫在
    存摺最後一頁上，伊於97年4 月17日搭乘高鐵從臺中前往板
    橋，下車後出高鐵站時才發現包包被割破，存摺、提款卡及
    零錢包都不見了，沒有將上開帳戶提款卡、密碼交給他人使
    用云云。經查：
  (一)程序方面：
    證人丙○○、林詩庭、甲○○、乙○○於警詢所述，均屬被
    告以外之人於審判外之言詞陳述，而公訴人及被告就上開言
    詞陳述，於本院調查證據時知有刑事訴訟法第159 條第1 項
    不得為證據之情形，均未於言詞辯論終結前聲明異議，視為
    同意作為證據，本院審酌該等言詞陳述作成之情形均屬正常
    ，並無何違背法定程序或不當之情形，且與待證事實相關，
    認適當作為證據，故上開言詞陳述依刑事訴訟法第159 條之
    5 之規定，均具有證據能力。
  (二)實體方面：
  1.被害人丙○○、林詩庭、乙○○及告訴人甲○○分別於97年
    4 月21日接獲不詳姓名、年籍之人撥打之電話，遭對方以如
    事實欄所示之方式詐騙後，陷於錯誤而將自己帳戶內之款項
    分別匯入被告上開新光銀行帳戶內（匯款時間、金額詳如事
    實欄所載）之事實，業據證人即被害人丙○○、林詩庭、乙○○、證人即告訴人甲○○於警詢時分別證述明確（見偵卷
    第3-16頁），並有被告上開新光銀行帳戶開戶明細、歷史交
    易明細表、證人丙○○、甲○○、乙○○匯款之自動櫃員機
    交易明細表各1 份及證人林詩庭匯款之自動櫃員機交易明細
    表2 份（見偵卷第17、19-21 、90-94 、101 頁）附卷可稽
    ，堪認屬實。
  2.被告雖辯稱：伊並未將上開新光銀行帳戶之提款卡交給他人
    使用，而是放在隨身包包裡失竊，提款密碼是伊生日，因為
    吃藥時會意識不清，且按提款機有時會按錯密碼，所以把密
    碼寫在存摺最後一頁上云云。惟依常情論，稍有常識或社會
    經驗，平時會使用提款卡之人，均知持有帳戶之提款卡並知
    悉提款卡之密碼後，即可利用提款卡任意自帳戶提領現款，
    故一般人均會將提款卡與密碼分別存放，以防止同時遺失而
    遭盜領之風險，況被告供稱上開帳戶之提款密碼即為其生日
    ，此種以出生年月日設定之密碼豈有可能無法記住而必須特
    別寫下提醒自己？是被告辯稱係將密碼寫在存摺上，並與提
    款卡置放於同一處云云，已與常情有違。又自實施詐騙之人
    角度審酌，渠等既知以他人之帳戶掩飾犯罪所得，當係聰明
    狡詐之徒，而非智商愚昧之人，渠等當知社會正常之人如其
    帳戶提款卡遺失或遭竊，為防止拾得或竊得提款卡之人盜領
    其存款或使用其帳戶，必於發現後立即向金融機構辦理掛失
    止付，於掛失止付後，渠等即無法以拾得或竊得之提款卡提
    領該帳戶內之存款；渠等如以此等帳戶作為犯罪工具，則在
    向他人詐騙，並令被害人將款項匯入該帳戶後，極有可能會
    因帳戶所有人掛失止付而無法領取款項。故實施詐騙之人為
    能確實取得詐得之款項，應無選擇使用此種因拾獲或竊取之
    帳戶作為詐欺取財所用帳戶之可能。是被告辯稱其帳戶提款
    卡係遭竊而被他人使用云云，顯有重大悖於常情之處，殊不
    足採，其確有將上開新光銀行帳戶之提款卡及提款密碼提供
    予真實姓名、年籍不詳之成年人使用，以遂行詐欺取財犯行
    乙節，已足認定。至被告雖曾於97年4 月18日14時15分許撥
    打電話向新光銀行客服部辦理存摺掛失（未辦理提款卡掛失
    ），此有新光銀行新莊分行98年5 月12日新光銀新莊字第98
    0028號函暨所附存款帳戶事故資料查詢1 份在卷可考，惟若
    被告確係上開帳戶存摺、提款卡同時遭竊，為何僅向新光銀
    行掛失存摺而不一併掛失提款卡，任令他人仍得使用其提款
    卡？況且，因被告僅需提供未經掛失止付之提款卡（含密碼
    ）予他人，取得提款卡之人即得持卡提領被害人受騙匯入帳
    戶內之款項，達到利用該帳戶作為詐欺取財工具之目的，完
    全不受被告掛失存摺之影響，是被告縱曾於97年4 月18日掛
    失上開帳戶存摺，亦不足憑以認定被告並未將其上開帳戶之
    提款卡、提款密碼交付予他人使用。
  3.一般人至金融機構申請開立帳戶，其目的不外乎利用該帳戶
    作存、提款、轉帳等財產之金錢支配處分，故對於帳戶印章
    及金融機構發給之存摺、提款卡、提款密碼等物品、資料，
    無不妥為保存，以防遺失或被盜用，損及個人財產權益，並
    遭濫用為財產犯罪之工具。且個人金融帳戶之提款卡、提款
    密碼，專有性甚高，更非一般自由流通使用之物，縱需交他
    人使用，亦必基於信賴關係或特殊事由，自不可能隨意交予
    不熟識之人任意使用。又現今犯罪集團或不法份子為掩飾其
    不法獲利行徑，避免執法人員之追究處罰，經常利誘一般民
    眾提供金融機構帳戶存摺或提款卡、密碼等資料，渠等再以
    此帳戶供作對外詐騙或其他各種財產犯罪之不法用途使用，
    業經電視新聞及報章雜誌等大眾傳播媒體多所報導，政府亦
    極力宣導，期使民眾注意防範，況以現在金融機構開戶手續
    之簡便，需用者儘可自行申請，是苟有不熟識之人欲借用帳
    戶提款卡、密碼使用，以供資金流通，一般人本於生活經驗
    及認識，足以懷疑需用者，係基於隱瞞資金流向或行為人身
    份之不法目的，與利用他人之金融機構帳戶為犯罪工具有關
    。按刑法上之故意，可分為直接故意與不確定故意（間接故
    意），所謂「不確定故意」，係指行為人對於構成犯罪之事
    實，預見其發生而其發生並不違背其本意者，刑法第13條第
    2 項定有明文。被告明知金融機構帳戶係個人理財之重要工
    具，且關係個人財產、信用之表徵，不能隨意交予他人使用
    ，其對於他人會持其所提供之上開新光銀行帳戶進行犯罪應
    有所預知，竟仍將其所開立之帳戶供人使用，對於他人持用
    犯罪之事實，自不違背其本意，足見被告有幫助他人利用其
    帳戶犯罪之不確定故意，應無疑義，被告主觀上有幫助詐欺
    取財之故意甚明。本件事證明確，被告犯行已堪認定。
二、按刑法上之幫助犯，係對於犯罪與正犯有共同之認識，而以
    幫助之意思，對於正犯資以助力，而未參與實施犯罪之行為
    者而言（最高法院75年度台上字第1509號、88年度台上字第
    1270號判決意旨參照）；是以，如未參與實施犯罪構成要件
    之行為，且係出於幫助之意思提供助力，即屬幫助犯，而非
    共同正犯。本件被告提供上開新光銀行之帳戶予不詳姓名、
    年籍之成年人，作為實施詐欺取財之犯罪工具，其單純提供
    帳戶供人使用之行為，並不等同於向被害人施以欺罔之詐術
    行為，且亦無證據證明被告有參與詐欺取財犯行之構成要件
    行為，或與該不詳姓名、年籍之人有詐欺取財之犯意聯絡，
    是被告提供帳戶供人使用之行為，對於該不詳姓名、年籍之
    人遂行詐欺取財犯行，資以助力，揆諸上開判決意旨，核被
    告所為，係犯刑法第30條第1 項前段、第339 條第1 項詐欺
    取財罪之幫助犯。被告以1 個提供帳戶之行為，幫助前開不
    詳姓名、年籍之人犯4 次詐欺取財罪，觸犯構成要件相同之
    罪名，為同種想像競合犯，應從一重之幫助詐欺取財罪論處
    。被告幫助他人犯前開詐欺取財罪，依刑法第30條第2 項之
    規定，按正犯之刑減輕之。爰審酌被告提供金融機構帳戶供
    他人使用以逃避犯罪之查緝，嚴重破壞社會治安及有礙金融
    秩序，助長犯罪歪風，並增加追緝犯罪及被害人尋求救濟之
    困難，行為實有不當，及其犯罪之動機、目的、手段、犯後
    態度等一切情狀，量處如主文所示之刑，並諭知易科罰金之
    折算標準，以資懲儆。
據上論斷，應依刑事訴訟法第299 條第1 項前段，刑法第339 條
第1 項、第55條、第30條第1 項前段、第2 項、第41條第1 項前
段，刑法施行法第1 條之1 ，判決如主文。
本案經檢察官黃明絹到庭執行職務。
中    華    民    國    98    年    7     月    20    日
                刑事第十九庭  審判長法  官  汪怡君
                                    法  官  楊仲農
                                    法  官  楊筑婷
上列正本證明與原本無異。
如不服本判決，應於判決送達後10日內敘明上訴理由，向本院提
出上訴狀 (應附繕本)，上訴於臺灣高等法院。其未敘述上訴理
由者，應於上訴期間屆滿後20日內向本院補提理由書「切勿逕送
上級法院」。
中    華    民    國    98    年    7     月    20    日
                                    書記官  林怡君
附錄本案論罪科刑法條：
中華民國刑法第339條第1項
意圖為自己或第三人不法之所有，以詐術使人將本人或第三人之
物交付者，處5 年以下有期徒刑、拘役或科或併科1 千元以下罰
金。


司法院資訊處製作；財團法人民間司法改革基金會備份。
